【裁判字號】    90,判,627
【裁判日期】    900419
【裁判案由】    營利事業所得稅
【裁判全文】
最  高  行  政  法  院  判  決                      九十年度判字第六二七號
    原      告  義新投資股份有限公司
    代  表  人  甲○○
    被      告  財政部臺北市國稅局
    代  表  人  張盛和
右當事人間因營利事業所得稅事件，原告不服行政院中華民國八十八年十月五日台八
十八訴字第三六六九二號再訴願決定，提起行政訴訟，本院判決如左：
    主  文
原告之訴駁回。
訴訟費用由原告負擔。
    事  實
緣原告民國八十三年度營利事業所得稅結算申報，原經被告書面審查核定有案。經被
告以原告係以有價證券買賣為專業之營利事業，乃依財政部八十三年二月八日台財稅
第八三一五八二四七二號函釋計算有價證券出售部分應分攤之營業費用及利息支出新
台幣（下同）二三、七九○、三七九元，自出售有價證券收入項下減除，重行核定證
券交易所得八六、六五九、六五○元。原告不服，申經復查結果，未准變更，提起訴
願、再訴願，均遭決定駁回，遂提起行政訴訟，茲摘兩造訴辯意旨於次：
原告起訴意旨略謂：一、原告依法申報八十三年度營利事業所得稅，申報營業費用一
、六六五、六○九元，及利息支出二三、○五二、三三八元，經被告引用財政部八十
三年二月八日台財稅第八三一五八二四七二號函釋規定，按出售價與投資收益及利息
收入之比例分攤，因公債售價包含公債購入成本，其分攤比率達百分之九六．二五，
應分攤營業費用及利息支出二三、七九○、三七九元，核定證券交易所得八六、六五
九、六五○元，核定課稅所得額八六、一八九、二八七元。二、原告八十三年度利息
支出均是購買（持有）公債的資金利息，由於該利息支出創造公債利息收入，故利息
支出與利息收入可直接歸屬，同時購買公債猶如購買定存單，係以賺取利息為目的，
基於收入與費用配合原則，本年度利息收入與利息支出應一併計算損益，不宜將公債
息收入列入課稅範圍，而公債資金利息支出則列入免稅範圍，以致虛減免稅所得，虛
增應稅所得。三、公債債格理應非常平穩，其中途轉讓價格之高低，除包含當期未領
利息外，尚受市場利率與公債票面息利率的影響，亦即市場利率與公債票面利率的影
響，亦即市場利率低於或高於公債息利率，就會影響到公債轉讓價格，因公債息利率
是固定的。公債轉讓的價差就是原應減少或增加的利息，由價格去表現，故公債的價
差與公債息收入是共生體，而財政部前開函釋硬生生將二者分開，價差損失不予採計
，而增列利息收入，顯不符公平、合理的原則。又前開計算公式，出售公債價款應負
擔百分之九十三以上（公債息的利率約百分之七）的利息支出及營業費用，其計算公
式之不合理，茲以本年度資料為例，出售公債收益一一○、四五○、○二九元，需分
攤利息支出及營業費用二三、七九○、三七九元，而公債息收入及投資收益一三六、
六二八、六八七元，只分攤利息支出及營業費用九二七、五六八元，足證前開函釋計
算公式，採計出售有價證券收入之總額與利息收入及投資收益之淨額共同分攤，造成
提高免稅所得負用，降低應稅所得費用，致虛增課稅所得，實令納稅義務人難以甘服
。四、針對前開函釋不合理、不公平，違反收入與費用配合原則，請撤銷原處分，責
令被告，採用公平合理之分攤方式。其計算公式應採用相同的基礎，亦即要採總額，
則各項收入之成本均應列入參與分攤（把投資成本或本金列入），若採淨額（不含本
成），則各項收入均應將成本減除。其計算公式應為【出售有價證券收益（公債售價
－公債買價）＼出售有證券收益＋利息收入＋投資收益】採用此公式核定免稅所得額
及應稅所得方能令人甘服。五、綜前所述，原告本年度利息支出均是公債資金之支出
與公債息收入應可直接屬，故利息支出應在公債息收入項下減除，免再分攤，有關營
費用，應採用前點淨額基礎之公式分攤方為正辦。請撤銷原處分及一再訴願決定等語
。
被告答辯意旨略謂：一、按「營利事業所得之計算，以其本年度收入總額減除各項成
本費用、損失及稅捐後之純益額為所得額。」、「自中華民國七十九年一月一日起，
證券交易所得停止課徵所得稅．．．」分別為所得稅法第二十四條第一項及同法第四
條之一所明定。又「另核釋營利事業於證券交易所得停止課徵所得稅期間從事有價證
券買賣，其營業費用及利息支出之分攤原則。．．．二、非以有價證券買賣為專業之
營利事業，其買賣有價證券部分，係可直接歸屬之費用及利息，應自有價證券出售收
入項下減除外，不必分攤一般營業發生之費用及利息。三、以有價證券買賣為專業之
營利事業，其營業費用及借款利息，除可合理明確歸屬者得個別歸屬認列外，應按核
定有價證券出售收入、投資收益、債券利息收入及其他營業收入比例，計算有價證券
出售部分應分攤之費用及利息，自有價證券出售收入項下減除。」復為財政部八十三
年二月八日台財稅第八三一五八二四七二號函釋在案。二、本件原告不服被告核定其
證券交易所得，以其八十三年度利息支出均係因購買（持有）公債所發生，可直接歸
屬公債利息收入，依收入與費用配合原則，自應於公債利息收入項下減除，至營業費
用之分攤，應採淨額基礎計算，即依出售有價證券收益（售價減成本）與利息收入、
投資收益之比例分攤，被告採有價證券出售收入之總額與利息收入、投資收益之比例
分攤，致百分之九十六．二五之營業費用及利息支出歸由公價售價負擔，而具收益性
質之公債利息及投資收益僅負擔百分之三．七五，財政部八十三年二月八日台財稅字
第八三一五八二四七二號函釋之計算公式有提高免稅所得之費用及虛增課稅所得之不
公平課稅現象云云，申經復查結果，以財政部八十三年二月八日台財稅字第八三一五
八二四七二號函釋有關免稅所得分攤營業費用及利息支出之計算公式，乃係財政部本
於所得稅法第四條之一證券交易所得免納所得稅之立法意旨，及所得稅法第二十四條
有關營利事業所得計算之規定所作之解釋，以為營利事業於證券交易所得停止課徵所
得稅期間從事有價證券買賣，其營業費用及利息支出之分攤原則，為期課稅公平及處
埋一致起見，該項規定係由財政部賦稅署於八十二年十二月八日邀集中華民國會計師
公會全國聯合會、臺北市、高雄市證券商業同業公會、各地區國稅局等相關機關及團
體會商所獲結論，自屬公允合理，所稱該計算公式造成出售有價證券收入應分攤鉅額
之費用及利息，公債利息收入及投資收益僅分攤少許費用及利息，有虛增課稅所得之
不公平課稅現象云云，核不足採。至主張按利息支出扣除利息收入之餘額，或按出售
有價證券收益與利息收入、投資收益之比例作為分攤基礎之計算公式，與前揭財政部
函釋不合，自不足採，乃未准變更。財政部訴願決定亦與被告持相同之論見駁回其訴
願，經核並無不妥。所訴其利息支出及營業費用可直接歸屬公債利息項下云云，既未
提出相關資料供核，自無足採。茲原告復執前詞爭執，仍難謂為有理由。另原告八十
一年及八十二年度營利事業所得稅結算申報，對被告原核定證券交易所得不服，提起
行政訴訟案。案經大院分別以八十五年度判字第一六三一號及八十八年度判字第三八
七七號判決駁回確定在案。併予陳明。綜上論述：原處分（復查決定）及訴願、再訴
願決定並無違誤，請駁回原告之訴等語。
    理  由
按自中華民國七十九年一月一日起，證券交易所得停止課徵所得稅，證券交易損失亦
不得自所得額中減除。營利事業所得之計算，以其本年度收入總額減除各項成本費用
、損失及稅捐後之純益額為所得額，為行為時所得稅法第四條之一及第二十四條第一
項所規定。又營利事業於證券交易所得停止課徵所得稅期間從事有價證券買賣，其營
業費用及利息支出之分攤原則，財政部經八十三年二月八日以台財稅第八三一五八二
四七二號函核釋：一非以有價證券買賣為專業之營利事業，其買賣有價證券部分，除
可直接歸屬之費用及利息，應自有價證券出售收入項下減除外，不必分攤一般營業發
生之費用及利息。二以有價證券買賣為專業之營利事業，其營業費用及借款利息，除
可合理明確歸屬者得個別歸屬認列外，應按核定有價證券出售收入、投資收益、債券
利息收入及其他營業收入比例，計算有價證券出售部分應分攤之費用及利息，自有價
證券出售收入項下減除。本件原告八十三年度營利事業所得稅結算申報，原經被告書
面審查核定有案。嗣被告以原告係以有價證券買賣為專業之營利事業，乃依財政部八
十三年二月八日台財稅第八三一五八二四七二號函釋計算有價證券出售部分應分攤之
營業費用及利息支出二三、七九○、三七九元，自出售有價證券收入項下減除，重行
核定證券交易所得八六、六五九、六五○元。原告不服，循序提起行政訴訟，主張：
原告本期利息支出均為購買公債之資金利息支出，應直接歸屬於公債收入項下減除。
至營業費用之分攤，應採淨額基礎計算，以出售有價證券收益（售價減成本），與利
息收入及投資收益比例分攤，以符收入與費用配合及課稅公平原則，被告依前開財政
部函釋，採有價證券出售收入之總額與利息收入及投資收益之淨額比例分攤，致百分
之九七點二五的營業費用及利息支出歸由公債售價負擔，而具收益性之公債利息及投
資收益僅負擔百分之三點七五，有提高免稅所得費用，虛增課稅所得之不公平課稅現
象云云，經查：原告本期出售有價證券收入三、二九二、五二八、七六二元，營業收
入及非營業收入總額三、三八二、六四五、六一七元之百分之九十七點三四，係以有
價證券買賣為專業之營利事業，其對有關之營業費用及利息支出既無法合理明確歸屬
，被告依前揭財政部函釋意旨予以計算應分攤之費用及利息，尚無不合。蓋上開財政
部函釋乃財政部依所得稅法第四條之一證券交易所得免納所得稅之意旨及所得稅法第
二十四條有關營利事業所得計算之規定，為期對營利事業於證券交易所得停止課徵所
得稅期間從事有價證券買賣，其營業費用及利息支出之分攤，提出課稅公平及處理一
致之原則，由財政部賦稅署於八十二年十二月八日邀集中華民國會計師公會全國聯合
會、臺北市、高雄市證券商業同業公會、各地區國稅局等相關機關及團體會商之結論
，應屬公允合理，原告訴稱該計算公式造成出售有價證券收入應分攤鉅額之費用及利
息，公債利息收入及投資收益僅分攤少許費用及利息，有虛增課稅所得之不公平課稅
現象云云，核不足採。至主張按利息支出和除利息收入之餘額，或按出售有價證券收
益與利息收入、投資收益之比例作為分攤基礎之計算公式，與前開財政部函釋不符，
亦難採憑。其訴稱利息支出及營業費用可直接歸屬公價利息項下云云，因未據提出相
關資料供核，尤無足採。從而原告所訴，均無足取，本件原處分揆諸首揭規定，洵無
違誤，一再訴願決定，遞予維持，俱無不合，原告起訴意旨，難謂為有理由，應予駁
回。
據上論結，本件原告之訴為無理由，爰依行政訴訟法施行法第二條、行政訴訟法第九
十八條第三項前段，判決如主文。
中    華    民    國     九十        年      四      月    二十七       日
                    最 高 行 政 法 院  第 二 庭
                                審 判 長 法  官      陳  石  獅
                                         法  官      姜  仁  脩
                                         法  官      彭  鳳  至
                                         法  官      高  啟  燦
                                         法  官      黃  合  文
右  正  本  證  明  與  原  本  無  異
                                         法院書記官  陳  佩  玲
中    華    民    國     九十        年      四      月     二十七      日


司法院資訊處製作；財團法人民間司法改革基金會備份。
